臺灣高等法院民事判決　　　　　　　　　　　　　　　　九十一年度上字第七○號
　　上　訴 人 即
　　附帶被上訴人　乙○○○
　　訴 訟 代理人　黃建誠
　　上　 訴　 人　丙○○
　　附 帶 上訴人　丁○○
右當事人間給付會款事件，兩造對於中華民國九十年八月三十一日臺灣桃園地方法院
九十年度訴字第六九五號第一審判決提起上訴、附帶上訴，本院判決如左：
    主    文
原判決關於駁回乙○○○後開第二項之訴部分及訴訟費用之裁判均廢棄。
丁○○應再給付甲○○○新台幣壹佰零萬壹仟伍佰元及自民國八十八年十月十日起
至清償日止，按年息百分之五計算之利息，並由乙○○○代位受領。
乙○○○其餘上訴駁回。
丙○○上訴及丁○○附帶上訴均駁回。
第一、二審（含附帶上訴）訴訟費用由丙○○、丁○○、甲○○○各負擔三分之一。
    事實及理由
甲、程序方面：
    本件被上訴人甲○○○經合法通知，未於言詞辯論期日到場，核無民事訴訟法第
    三百八十六條各款所列情形，爰依他造當事人乙○○○之聲請，對甲○○○由其
    一造辯論而為判決。
乙、實體方面：
一、本件上訴人即被上訴人即附帶被上訴人乙○○○（下稱乙○○○）主張：被上訴
    人甲○○○積欠其新台幣（下同）一百八十四萬元未予清償，而被上訴人即附帶
    上訴人丁○○（下稱丁○○）及被上訴人即上訴人丙○○（下稱丙○○）共同以
    「劉太太」名義參加甲○○○於八十三年至八十五年間所召集如原判決附表所示
    互助會六會，且均已得標，惟渠等竟於甲○○○倒會後，拒絕繳納死會會款合計
    一百二十八萬元，甲○○○於八十五年間多次催討未果後，嗣因案通緝中不知去
    向，而未再向丁○○、丙○○催討所欠會款，則甲○○○顯係怠於行使其權利，
    乙○○○為保全債權，自得依民法第二百四十二條之規定，求為命丁○○、丙○
    ○連帶給付甲○○○一百二十八萬元及自如原判決附表所示應繳納會款之翌日起
    至清償日止按年息百分之五計算之利息，並由乙○○○代位受領之判決。又丁○
    ○、丙○○於乙○○○向原法院聲請核發八十八年度促字第二八八五四號支付命
    令，代位甲○○○向丁○○請求給付上開會款後，為妨礙乙○○○催索債權，即
    以夫妻贈與方式將丁○○名下坐落桃園縣平鎮市○○段六三二地號土地上之門牌
    號碼桃園縣平鎮市○○街九十巷三十號房屋（下稱系爭房屋）無償贈與丙○○，
    並於八十八年十月二十七日完成所有權移轉登記，而因丁○○並無其他財產可供
    清償，丁○○所為之無償贈與行為顯有害及乙○○○之債權，乙○○○亦得依民
    法第二百四十四條第一項規定，求為撤銷丁○○、丙○○就系爭房屋所為之無償
    贈與行為等情。原審判決(一)丁○○應給付甲○○○二十四萬八千五百元及自八十
    八年十月十日起至清償日止，按週年利率百分之五計算之利息，並由乙○○○代
    位受領。(二)丁○○、丙○○於八十八年十月十二日就坐落桃園縣平鎮市○○段六
    三二地號土地上之門牌號碼桃園縣平鎮市○○街九十巷三十號房屋所有權全部所
    為之贈與行為應予撤銷，而駁回乙○○○其餘之訴，乙○○○不服，就其敗訴部
    分在如後開上訴聲明之範圍內提起上訴，上訴聲明(一)原判決不利於乙○○○部分
　　廢棄。(二)前開廢棄部分，丙○○、丁○○應再連帶給付甲○○○一百零三萬一
　　千五百元及自如附表所示開始遲延未繳納會款日之翌日起至清償日止按年息百分
　　之五計算之利息，並由乙○○○代位受領。丙○○應就原判決主文第一項所命
　　給付部分負連帶給付之責，並由乙○○○代位受領。就其敗訴部分超過前開上訴
　　聲明範圍部分（即利息起算日均延後起算如附表所示），則未據聲明不服，已告
　　確定。又丙○○、丁○○就其敗訴部分亦聲明不服，分別提起上訴、附帶上訴，
　　乙○○○答辯聲明駁回丙○○之上訴及丁○○之附帶上訴。
二、(一)被上訴人即附帶上訴人丁○○則以：其雖有參加甲○○○所召集如原判決附表
　　　所示六會互助會，且均已得標，惟前五會得標會款係由甲○○○以部分扣抵死
　　　會會款或預向丁○○借貸或給付現金等方式支付，經與甲○○○會算後，甲○
　　　○○尚應給付十四萬七千五百元予丁○○，是丁○○並無死會會款未付之情事
　　　，至第六會得標會款，甲○○○並未交付。又得標單上之簽名僅係互助會會員
　　　向會首確認得標，並非即取得會款之意思，乙○○○自應舉證證明丁○○已收
　　　取得標會款。縱認丁○○仍有死會會款未給付甲○○○，丁○○亦以甲○○○
　　　積欠之十四萬五千七百元債務主張抵銷。再甲○○○於乙○○○起訴前已委託
　　　訴外人楊吉光催討債務，而楊吉光亦數度找丁○○催討會款，則甲○○○並無
　　　怠於行使權利之事實，乙○○○應不得行使代位權等語置辯。並答辯聲明駁回
　　　乙○○○之上訴。另附帶上訴聲明(一)原判決不利於丁○○部分廢棄。(二)前開廢
　　　棄部分，乙○○○在第一審之訴駁回。
    (二)被上訴人即上訴人丙○○則以：其並未參加甲○○○所召集之互助會，與甲○
　　　○○間並無債權債務關係，乙○○○自不得請求丙○○給付會款。又丙○○係
　　　以四百六十萬元向丁○○購買系爭房屋，並非無償取得，登記為夫妻贈與僅係
　　　因資金證明及稅賦考量而為之便宜方式等語，資為抗辯。並答辯聲明駁回乙○
　　　○○之上訴。另上訴聲明(一)原判決不利於丙○○部分廢棄。(二)前開廢棄部分，
　　　被上訴人在第一審之訴駁回。
    (三)被上訴人甲○○○經合法通知未於言詞辯論期日到場，亦未提出書狀作何聲明
      或陳述。
三、兩造不爭之事實：
　  查甲○○○於八十三年至八十五年間，曾召集如附表所示六個互助會，嗣均於八
    十五年八月間因甲○○○有冒標情事而倒會，而丁○○確以「劉太太」名義參加
    甲○○○所召集上開六個互助會，並均已於如附表所示時間得標。又丁○○與丙
    ○○本為夫妻關係，位於桃園縣平鎮市○○街九十巷三十號之房屋原登記於丁○
    ○名下，嗣於八十八年十月十二日丁○○將之贈與丙○○，並於同月二十七日完
    成所有權移轉登記。兩造並於同月二十四日辦妥離婚登記等情。有乙○○○提出
    臺灣桃園地方法院八十六年易字第五十三號刑事判決、得標單六紙、土地及建物
    登記謄本，丙○○提出戶籍謄本等為證，並為乙○○○、丁○○、丙○○所不爭
    執，堪信為真實。
四、兩造爭執要旨：(一)甲○○○是否積欠乙○○○一百八十四萬元會款及借款債務？
    (二)甲○○○對丁○○之會款債權一百二十八萬元是否已移轉於訴外人楊吉光？(三)
    丁○○、丙○○是否均為甲○○○所召集互助會之會員？其積欠之會款若干？(四)
　　丁○○、丙○○二人間就系爭房屋所為之贈與行為應否撤銷？茲分述之：
　(一)甲○○○積欠乙○○○會款及借款為一百八十四萬元：
    查甲○○○積欠乙○○○會款及借款債務共計一百八十四萬元，雖為丙○○、丁
　　○○所否認，惟據乙○○○提出甲○○○債權人代表名冊暨名單統計表、呂理胡
　　律師代理甲○○○分配清償債務之通知二紙、原審法院八十六年票字第四五七八
　　號、八十六年票字第四五七九號民事裁定等為證（見原審卷第十六－六二頁），
　　並經證人張雙和於原審到庭結證稱：「我是被倒會之債權人，八十五年十月大部
　　分債權人都有去開債權人會，甲○○○有到場，我依會單向他確認金額，沒說如
　　何清償，至今也沒棈償。乙○○○部分，知也是欠會款。」等語（見原審卷第二
    九五－二九六頁），甲○○○既未到場爭執，亦未提出書狀對此作何聲明、陳述
    ，乙○○○此部分主張亦堪信為真實。
　(二)甲○○○對丁○○一百二十八萬元會款債權並未移轉於訴外人楊吉光：
  　查甲○○○書立之債權證明及委託書記載：「：：會腳謝月娥（即丁○○）即自
    該月起未再繳納所餘會款，經本人多次催討遭拒，特委任楊吉光先生代替本人催
    討前揭會款，並以此做為償還本人積欠楊吉光先生之債務」云云，其文意乃明確
    表示係委任楊吉光先生向丁○○催討會款，如收到會款即做為清償楊吉光之債務
    ，並未表明債權移轉之意，系爭會款尚未收取，亦無已清償楊吉光債務之情事，
    丙○○抗辯系爭會款債權已移轉於訴外人楊吉光先生，尚乏依據。
　(三)丁○○為甲○○○之互助會會員，其積欠之會款共計一百二十八萬元，丙○○則
    非會員：
    1.丁○○參加甲○○○所召集之互助會共六會，業據乙○○○提出債權人代表名
      冊統計表，呂理胡律師代理甲○○○分配清償債務之通知兩件及丁○○不爭執
      簽名真正之得標單六紙為證（見同前），丁○○亦不否認其參與甲○○○互助
      會共六會，並均已得標之事實，此部分事實堪以認定。丁○○辯稱：前四會標
      得會款甲○○○已於其得標後以部分抵扣死會會款，或預向其借貸或給付現金
      等方式陸續交付，一部分並已與第五會會款相扣抵，前四會已扣抵完畢云云，
      然查依一般經驗法則，會員參加互助會於得標後，如未能自會首取得會款，其
      對會首之信用必大打折扣，不可能再相信會首，本件丁○○於八十三年九月二
　　　十七日參加甲○○○第一會，於八十三年十月二十七日得標，其後又陸續參加
　　　第二會至第六會，如丁○○未能於歷次得標後，如期拿到會款，何以又陸續參
　　　加五會？且依經驗法則，得標後能順利取得會款乃係常態，其未能取得會款，
　　　則係變態，此種變態之事實應由丁○○負舉證之責任，且如係得標後，將會款
　　　貸與甲○○○，亦不能謂未收取會款，丁○○對一－四會會款已扣抵完畢之事
　　　實未能舉證以實其說，其抗辯為不足採，則丁○○一－四會之會款均已取得，
　　　乙○○○主張丁○○尚欠甲○○○一－四之死會會款共計五十八萬元，應可認
　　　定。至於第五會丁○○自承伊於八十五年四月五日得標，應得標金為三十九萬
　　　四千二百元，其中經扣抵第一會會款一期、第三會會款二期、第四會會款六期
　　　、預扣第六會會款一期、償還甲○○○積欠丁○○債務一千五百元，尚餘十四
　　　萬五千七百元未給付，且伊於第六會第一期扣抵後，第二期由其得標即未再繳
　　　納會款，至於第六會，伊未收取會款云云，然查同前述理由，依常理互助會得
　　　標後，取得會款乃係常態，何況丁○○並不否認六張會單上簽名之真正，其第
　　　五、六會得標後，如何扣抵，何以未收取會款竟於會單上簽名等等之變態事實
　　　，均未能舉證以實其說，此部分辯解，亦不足採，乙○○○主張丁○○尚欠甲
　　　○○○五、六會之死會會款七十萬元，堪以認定。
    2.按當事人主張有利於己之事實者，就其事實有舉證之責任，民事訴訟法第二百
      七十七條定有明文。次按民間互助會（或稱合會）關係為民間經濟合作制度，
      運作方式為由會首招募會員，組成以標會為目的之團體，其成員間之關係，在
      民法債編合會一節增訂以前，法院實務均認為互助會關係乃會員與會首間之債
      權債務契約，觀之增訂民法債編第七百零九條之一規定亦明，準此，互助會關
      係也與一般契約關係同，僅存在於契約相對人之間，是會員應向契約當事人之
      會首行使權利、履行義務，同理，會首依契約行使權利，應向契約當事人之會
      員為之。乙○○○雖主張，丁○○、丙○○共同以「劉太太」名義參加甲○○
      ○所召集如附表所示六會互助會云云，除丁○○不否認伊有以「劉太太」名義
      加入如附表所示互助會外，丙○○則否認渠有加入互助會，而依乙○○○提出
      債權證明委託書、會單收據等書證，上稱參與甲○○○互助會之人皆為「謝月
      娥」（即丁○○），並無丙○○之名，雖乙○○○質疑以丁○○一單純家庭主
      婦，何能參與六會互助會每月活會金額約十萬元，標得金額高達二百零五萬九
      千六百元，因認如附表所示六會互助會是丁○○、丙○○夫婦共同參與云云，
      但家庭主婦甚為富裕者比比皆是，無工作並不當然可推定為無財力，丁○○或
      因與丙○○間夫妻財產支配結果，或因另有其他理財方式，其有必要或有能力
      參與六個互助會，標取標金，僅其個人利用、理算金錢事務，非必然可推論丙
      ○○與丁○○共同以「劉太太」名義參加如附表所示互助會，乙○○○既未能
      提出何確切證據證明丙○○確有與丁○○共同參加互助會乙節，乙○○○此部
      分主張自無可取。
　　3.至於遲延利息部分：
    　又按民法第二百二十九條第二項、第三項規定給付無確定期限者，債務人於債
      權人得請求給付時，經其催告而未為給付，自受催告時起，負遲延責任。其經
      債權人起訴而送達訴狀，或依督促程序送達支付命令，或其他其相類之行為者
      ，與催告有同一之效力；又前項催告定有期限者，債務人自期限屆滿時起負遲
      延責任。本件乙○○○雖主張丁○○應自如附表所示應繳納會款之翌日起對上
      開會款債務負法定遲延責任，然未能舉證證明丁○○與甲○○○間曾約定上開
　　　會款應於附表所示應繳納會款之日前繳訖，或甲○○○曾催告丁○○應於如附
　　　表所示應繳納會款之日前給付會款，丁○○屆期或受催告後未為給付等情，而
　　　本件係由乙○○○依督促程序發支付命令經丁○○異議轉而為訴訟程序，揆諸
　　　前揭說明，本件法定遲延利息之起算日應自支付命令送達丁○○之翌日即八十
　　　八年十月十日起，至清償日止。
　(四)丁○○、丙○○二人間就系爭房屋所為之贈與行為應予撤銷：
  　1.乙○○○於八十八年八月十三日於原審法院提出支付命令聲請狀，請求命丁○
      ○給付甲○○○會款一百二十八萬元，由乙○○○代位受領，該支付命令於八
      十八年十月九日送達於丁○○，有原審法院八十八年度促字第二八八五四號支
      付命令卷宗暨卷附送達回證一紙可參，而系爭不動產之贈與發生於八十八年十
      月十二日，並於同月二十七日完成登記，亦有土地及建物登記謄本及原審法院
      依職權向平鎮市地政事務所調閱登記申請書及附件等存卷可按。以二者期日如
      此密接，顯然丁○○與丙○○係於收取乙○○○所發支付命令後始就系爭房屋
      為夫妻贈與名義之所有權移轉行為。
    2.丙○○雖提出臺灣土地銀行繳款收據、和解契約書及支票影本二紙、存摺影本
      一份等（見原審卷第一０六－一一四頁），並聲請傳訊證人張大昌、方澤奎，
      資以證明渠為丁○○繳納一百萬元貸款，償還六十六萬元債務，並委張大昌轉
      交丁○○三百萬元等情，惟前開證據至多僅能證明丙○○為丁○○償還部分債
      務並給付款項予丁○○，至於丙○○為何支出該等款項，因劉、謝二人間原為
      夫妻關係，嗣緣感情不睦思欲離婚，上開金錢支付，可能基於贈與、借貸、作
      為離婚條件之一部分、離婚後財產分配或其他之法律關係。證人張大昌就兩人
      離婚情節證稱：「（謝、劉二人何時談離婚？）談很久，至八十八年五月談成
　　　，約定振中街房子要賣掉，岳父（即丙○○）說房子處理掉要給他（指被告丁
　　　○○）三百萬元，但岳父急，家裏沒有錢，就回家鬧，後我岳父將錢交我轉交
　　　岳母」（見原審卷第二一八頁）、「岳父母離婚之事不清楚，只知談完協議三
　　　百萬給我岳母，八十八年至八十九年（金額）六十萬至四萬，約每月一次，（
　　　每次）金額是丁○○自己開口，沒約定清償日、利息」（見同前卷第二九六頁
　　　）等語，查證人張大昌為丙○○、丁○○之女婿，其證言難免偏頗，且丙○○
　　　既沒錢而回家鬧，何來金錢交證人轉交丁○○，再參以證人即辦理系爭房屋過
　　　戶登記之代書楊振江證稱：「八十八年八、九月間來辦的，如買賣須增值稅，
　　　錢是用欠的，：：（謝）說劉會幫他還債：：：，謝說劉應付他一筆錢。」（
　　　見原審卷第二五一頁），則益證丁○○並未從丙○○處取得金錢，是以丙○○
　　　、丁○○並未就此三百萬元債務約定固定付款方式、日期等類如一般買賣之條
　　　件，是尚難以丙○○為丁○○償還債務、由其個人帳戶支出款項之事實認二人
　　　間有以金錢買賣系爭房屋之合意存在，況於訴訟中亦自承系爭建物所有權移轉
　　　所以登記原因為「夫妻贈與」，係因其無法提出金錢往來證明之故，辦理夫妻
　　　贈與是為便利計等語，是丙○○辯稱其係以對價購買系爭建物等語尚無可採；
　　　而丁○○迄至八十八年十月間始以贈與方式移轉系爭建物產權予丙○○，時值
　　　乙○○○代位甲○○○向丁○○催索本件會款債務之際，已如前述，則乙○○
　　　○主張丁○○為避免伊之追償將系爭不動產無償贈與丙○○，即非無據。
　　3.按債務人所為之無償法律行為，有害及債權者，債權人得聲請法院撤銷之。又
    　債務人怠於行使權利時，債權人因保全債權，得以自己之名義，行使其權利。
      民法第二百四十四條第一項、第二百四十二條前段分別定有明文。查系爭建物
      移轉登記丙○○所有，其登記名義為「夫妻贈與」，丙○○雖抗辯係有償取得
      ，惟其抗辯洵無足採，已如前述，而系爭建物課稅現值為三十萬三千二百元，
      有丙○○提出房屋稅繳款書一紙附卷可稽，丁○○對於除前開財產外，並無其
      他財產之事實，復不爭執，則以其扣除系爭建物後所餘之財產，顯不足以清償
　　　對甲○○○之債務，故乙○○○主張丁○○所為之贈與行為，侵害甲○○○之
　　　債權，非無可採。則乙○○○基於前開規定，代位甲○○○請求撤銷丁○○、
　　　丙○○間贈與之債權及物權行為，尚非無據。
五、綜上所述，乙○○○為甲○○○之債權人，已如前述，其基於債權人之地位，代
    位甲○○○求為判命丁○○再給付一百零三萬一千五百元及自八十八年十月十日
    起至清償日止按年息百分之五計算之利息，為無不當，原審失察，遽予駁回乙○
    ○○此部分之訴，尚有未洽，上訴論旨，執以前詞，指摘原判決此部分不當，聲
    明廢棄改判，為有理由，自應將此部分廢棄，改判如主文第二項所示。至乙○○
    ○請求判命丙○○連帶給付（包括一、二審之請求），及逾前開之遲延利息部分
    ，乙○○○之訴，尚乏依據，原審判決此部分乙○○○敗訴，核無不合，上訴論
　　旨仍執陳詞，指摘原判決此部分不當，亦聲明廢棄改判，為無理由，應予駁回上
　　訴。又原審判決第一項判命丁○○給付乙○○○二十四萬八千五百元本息部分，
　　並非無據，已如前述。另丁○○將系爭房屋無償贈與其夫丙○○，並於八十八年
　　十月二十七日移轉登記完畢，致丁○○無其他財產足以清償對甲○○○之債務，
　　自屬詐害甲○○○之債權，乙○○○依民法第二百四十二條、第二百四十四條第
　　一項規定訴請撤銷丁○○、丙○○間贈與之債權及物權行為，於法有據，原判決
　　予以准許，並無不合，丙○○上訴意旨丁○○附帶上訴意旨，仍執陳詞，指摘原
　　判決不當，聲明廢棄改判，為無理由，均應予以駁回上訴、附帶上訴。
六、本件事證已臻明確，兩造其餘之攻防方法與判決結果不生影響，無庸逐一論述，
    併此明。
丙、據上論結，本件乙○○○上訴為一部有理由、一部無理由，丙○○上訴、丁○○
　　附帶上訴均為無理由，依民事訴訟法第四百四十九條第一項、第四百五十條、第
　　七十九條但書、第八十五條第一項但書、第四百六十三條、第三百八十五條第一
　　項前段，判決如主文。
中　　　華　　　民　　　國　　九十一 　 年　　  十  　　月　　  十五  　日
　　　　　　　　　　　　　　　　民事第八庭
　　　　　　　　　　　　　　　　　　審判長法　官　鄭  三  源
　　　　　　　　　　　　　　　　　　　　　法　官　王  淇  梓
　　　　　　　　　　　　　　　　　　　　　法　官　郭　松　濤
右正本係照原本作成。
丁○○如不服本判決，應於收受送達後二十日內向本院提出上訴書狀，其未表明上訴
理由者，並應於提出上訴後二十日內向本院補提理由書狀（均須按他造當事人之人數
附繕本），上訴時應提出委任律師或具有律師資格之人之委任狀，委任有律師資格者
，另應附具律師及格證書及釋明委任人與受任人有民事訴訟法第四百六十六條之一第
一項但書或第二項（詳附註）所定關係之釋明文書影本。
餘均不得上訴。
中　　　華　　　民　　　國　　九十一  　年　　  十  　　月　　 十六  　 日
　　　　　　　　　　　　　　　　　　　　　書記官　方  素  珍
附註：
民事訴訟法第四百六十六條之一（第一項、第二項）：
對於第二審判決上訴，上訴人應委任律師為訴訟代理人，但上訴人或其法定代理人具
有律師資格者，不在此限。
上訴人之配偶、三親等內之血親、二親等內之姻親，或上訴人為法人、中央或地方機
關時，其所屬專任人員具有律師資格並經法院認為適當者，亦得為第三審訴訟代理人
。
